最高法院民事判決　　　　　　　　　　　　　　　　九十三年度台上字第九七九號
　　上　訴　人　甲○○
　　　　　　　　乙○○
　　共　　　同
　　訴訟代理人　張立中律師
　　被 上訴 人　丙○○
　　訴訟代理人　黃安然律師
右當事人間請求拆屋還地事件，上訴人對於中華民國九十一年七月二十三日台灣高等
法院第二審判決（九十年度上字第八三五號），提起上訴，本院判決如下：
    主  文
原判決廢棄，發回台灣高等法院。
    理  由
本件上訴人主張：伊等於民國八十七年七月二十日向台灣板橋地方法院（下稱板橋地
院）民事執行處拍定坐落台北縣三重市○○段九九七地號土地（下稱系爭土地），應
有部分各二分之一，並於八十九年七月三十一日獲發不動產權利移轉證書，詎被上訴
人竟以其已價購系爭土地上倒蹋房屋之殘餘屋頂及牆壁，謂對該土地有不定期租賃權
存在，拒絕拆屋還地。惟系爭土地並無所謂基地租賃關係存在，縱認有之，亦因其上
之建物已不堪使用或無人占用，而自然終止，或已經伊等表示終止。況該租賃關係在
伊等取得系爭土地所有權之前，並已經訴外人張邱未與被上訴人協議終止。被上訴人
占有系爭土地，自無正當權源等情，爰依民法第七百六十七條及第一百八十四條之規
定，求為命被上訴人將系爭土地上之殘餘屋頂、牆壁及鐵皮屋頂、蓬支架等工作物全
部拆除清運離場，並騰空交還系爭土地如第一審判決附圖（下稱附圖）所示Ａ部分面
積三六．二三平方公尺予伊，暨自八十九年十月八日起至返還土地之日止，按月賠償
伊相當於租金之損害新台幣（下同）一萬九千九百二十六元及其法定遲延利息之判決
。
被上訴人則以：伊於八十三年九月五日向訴外人即系爭土地原承租人張邱未價購其上
木板舊屋及租賃權，對該土地即有不定期租賃權存在，並非無權占有。又伊買受上開
房屋後，即占用該房屋作倉庫使用，且伊已繳納租金，亦無土地法第一百零三條各款
所列情形，至伊向張邱未為終止租約之意思表示，則未與系爭土地其他共有人共同行
之，為不合法，是上訴人主張系爭土地之基地租賃關係已自然終止或表示終止，自不
足採。而上訴人主張伊與張邱未協議終止租約，係屬虛構，且上訴人嗣向已非承租人
之張邱未表示終止租約或同意張邱未終止租約，亦無任何意義等語，資為抗辯。
原審維持第一審所為上訴人敗訴判決，駁回渠等之上訴，係以：上訴人主張其於八十
七年七月二十日向板橋地院民事執行處拍定系爭土地，應有部分各為二分之一，惟被
上訴人卻於渠等取得不動產權利移轉證書後，謂其已購得系爭土地上之門牌號碼為台
北縣三重市○○○路一一０巷一二號未辦保存登記房屋，並在該土地上建鐵皮屋（頂
）及支架等工作物，經上訴人催告後，拒絕拆除還地等情，固屬真實。惟查依據訴外
人張邱未在板橋地院八十三年度訴字第四七六號返還無權占有土地等事件中之陳述，
以及房屋租賃契約書、租金收據等件，張邱未係向訴外人紫禎才買受系爭土地上之未
辦保存登記房屋後，再向該土地斯時所有人李烏車租用土地，而李烏車則以李聰明名
義與張邱未訂立房屋租賃契約書，李聰明並多次出面收租金，依最高法院七十四年台
上字第二五六二號判例所示意旨，張邱未對系爭土地即有租賃權存在，且上開返還無
權占有土地等事件亦為相同之認定。雖上訴人否認卷附地租收據小冊為真正，但經原
審當庭檢閱，該租金收據小冊內頁斑駁泛黃，並貼有二元五角之印花稅票，衡情被上
訴人不可能早年預為偽造，且上開租金收據小冊係張邱未讓與系爭土地上房屋及其基
地租賃權時一併交予被上訴人，而張邱未亦無偽造該租金收據小冊之必要。又租金收
據小冊所載內容與實情相符，自不因其上之李得川印文有「李德川」、「李得川」之
異，而影響其真正，且依張邱未房屋及李水淵房屋之稅籍資料，該二屋面積共五八．
八平方公尺，換算為一七．七九坪，與租金收據小冊所載面積一六．五坪，亦相差不
大。至證人即上訴人之父李得川所為之證言，則不足為被上訴人不利之認定。次查張
邱未於八十三年九月五日將系爭土地上之房屋及其基地租賃權一併出賣轉讓予被上訴
人，且被上訴人亦已依法通知上訴人，依最高法院四十八年台上字第二二七號判例所
示意旨，應認被上訴人對系爭土地有租賃權存在，而張邱未與被上訴人於同年月二十
八日簽立之協議書，其本意則係在成立系爭土地上之房屋及其基地租賃權之買賣契約
。至該協議書第一項記載張邱未同意終止系爭土地之租約，因僅與出租人中之一人即
被上訴人為之，自不合法，且上訴人及李得川嗣後同意張邱未終止租約，亦因張邱未
非對上訴人為終止之意思表示及張邱未已無基地租賃權，而無意思表示合致之可能或
發生終止之效力。復查系爭土地於五十八年三月三日李烏車死亡後，由李得川及被上
訴人共同繼承，嗣經變價分割，於八十九年七月三十一日由上訴人拍定取得所有權，
依修正前民法第四百二十五條之規定，被上訴人前揭租賃權對上訴人仍繼續存在。綜
上所述，被上訴人占用系爭土地，自非無正當權源，且係權利之正當行使，亦無故意
過失侵害他人權利之可言。從而，上訴人本於所有權之作用及侵權行為之法律關係，
請求被上訴人拆除如附圖所示Ａ部分之物並返還該部分土地予上訴人，暨自九十年十
月八日起至返還土地之日止，按月賠償上訴人相當於租金之損害一萬九千九百二十六
元及其法定遲延利息，均屬無據，不應准許等詞，為其判斷之基礎。
惟查訴外人張邱未在板橋地院八十三年度訴字第四七六號返還無權占有土地等事件中
，係陳稱其向被上訴人之兄李聰明承租系爭土地及繳租（見原審卷二一四、二一七頁
之言詞辯論筆錄），且原審用以認定張邱未向訴外人李烏車租用系爭土地之房屋租賃
契約書及租金收據（原審卷二一八至二二一頁），亦係李聰明所簽訂或出具，則憑張
邱未上開陳述及前揭房屋租賃契約書、租金收據，能否謂張邱未向李烏車租用系爭土
地，不無疑義。又門牌號碼為台北縣三重市○○○路一一０巷一二號及同巷一三號房
屋，依稅籍資料（原審卷一四二、一四三頁）係分屬張邱未或李水淵所有，且如附圖
所示，該二屋亦各占用系爭土地或同段九九六地號土地，由是以觀，記載面積一六．
五坪之租金收據小冊與占用系爭土地之房屋面積不符，可否因前開二屋之總面積為一
七．七九坪，仍屬真正，亦非無疑。況上開租金收據小冊係張邱未在讓與系爭土地上
之房屋及其基地租賃權時，一併交付予被上訴人一節，原審亦未於判決理由項下說明
此項認定之依據。因此，原審依張邱未在板橋地院八十三年度訴字第四七六號返還無
權占有土地等事件中之陳述及李聰明簽訂或出具之房屋租賃契約書、租金收據，認定
張邱未係向李烏車租用土地，並以被上訴人執有租金收據小冊係張邱未所交付，其上
記載之面積與張邱未及李水淵之房屋總面積．相差不大等由，認該租金收據小冊為真
正，進而謂自張邱未受讓房屋及其基地租賃權之被上訴人，有占用系爭土地之正當權
源，而為上訴人不利之判決，自屬可議。上訴論旨，指摘原判決不當，求予廢棄，非
無理由。
據上論結，本件上訴為有理由。依民事訴訟法第四百七十七條第一項、第四百七十八
條第二項，判決如主文。
中　　　華　　　民　　　國　　九十三　　年　　　五　　　月　　 十四 　　日
                              最高法院民事第一庭
                                  審判長法官  李　錦　豐
                                        法官  楊　鼎　章
                                        法官  吳　麗　女
                                        法官  陳　國　禎
                                        法官  陳　重　瑜
      右正本證明與原本無異
                                              書  記  官
中　　　華　　　民　　　國　　九十三　　年　　　六　　　月　　　四　　　日
                                                                        Ｖ
